臺灣高等法院臺中分院民事判決　八十九年度上易字第一八九號
　　上　訴　人　展翊營造有限公司
　　法定代理人　乙○○
　　法定代理人　甲○○
右當事人間侵權行為損害賠償事件，上訴人對於中華民國八十九年五月八日臺灣臺中
地方法院八十九年度訴字第七三一號第一審判決提起上訴，本院判決如左：
      主      文
原判決關於命上訴人給付超過新台幣參拾陸萬貳仟壹佰零捌元本息部分，及該部分假
執行之宣告，暨訴訟費用之裁判均廢棄。
右廢棄部分，被上訴人在第一審之訴及假執行之聲請均駁回。
其餘上訴駁回。
第一、二審訴訟費用，由上訴人負擔三分之二，餘由被上訴人擔。
      事實及理由
壹、聲明部分：
甲、上訴人方面：
一、聲明：求為判決：
(一)、原判決廢棄，被上訴人在第一審之訴駁回。
(二)、第一、二審訴訟費用由被上訴人負擔。
乙、被上訴人方面：
一、聲明：求為判決：
(一)、上訴駁回
(二)、第二審訴訟費用由上訴人負擔。
貳、得心證之理由：
一、本件被上訴人主張：上訴人承攬臺中市政府三光巷至柳川雨水下水道工程（下稱
    系爭工程），施工時，應注意伊所埋設之電纜，並未注意，致其僱用之工人挖損
    伊之電纜線編號松竹局六、七十一號電信管線，伊已派員修復，受損害金額新台
    幣（下同）五十四萬三千一百六十二元。雖臺中市政府曾於八十八年七月五日以
    八十八府工水字第九三五０五號函通知伊於八十八年七月十三日上午假北屯路、
    進化路口集合會勘。但此乃屬單純之事實通知，非屬行政處分，伊之承辦人員因
    該日另有要事，無法參加會勘，並於接獲通知時，曾與市府承辦人員電話連繫，
    說明該日無法到場，施工中如有遇舊管道阻礙，應通知被上訴人前往確認，詎上
    訴人施工時未通知伊，冒然施工，過失責任自應歸咎於上訴人。且上訴人系爭工
    程，該工程路段，在進化北路、北屯路上，伊均有設置電信人孔或手孔，上訴人
    具有施作道路工程之專業與經驗，見施工地點附近有電信人孔或手孔之置設，更
    應知地下必有電信管線經過，施工時理應謹慎小心，且該管線經過，均築有水泥
    構造物保護，上訴人以挖土機開挖時，必先碰到水泥構造物，碰到時，應改以人
    工試挖掘，以查明是何物，而非貿然繼續蠻幹，致挖土機之破碎頭貫穿水泥構造
    物，破壞到電纜線，其有過失甚為顯然，依侵權行為法則，上訴人應負損害賠償
    等情。求為命上訴人給付伊五十四萬三千一百六十二元及法定遲延利息之判決。
二、上訴人則以：被上訴人於施工前，未派員參與會勘，事後又未補送資料，故認其
    並無管線影響施工，而正式開始施工，在現場並無任何人孔蓋之設置。又挖掘道
    路具係以機械為之，待發覺該纜線時，已是破壞之時，焉可推諉過失於上訴人。
　　又被上訴人所提供之圖號 0000000管線圖與實際電信管線埋設位置並不符合，相
　　距十餘公尺，且施工現場並無任何可資證明電信管線存在之線索，伊自可信賴該
　　施工區域並無被上訴人之電信管線存在，伊並無過失，過失責任在被上訴人，並
　　主張過失相抵。且伊係依法施工，被上訴人未盡事前告知義務，造成本工程施工
　　中停工狀態，工程無法工常運作，使伊受財力損失十五萬三千五百元，並請求抵
　　銷等語，資為抗辯。
三、本件被上訴人主張上訴人承攬系爭工程，施工時，其僱用之工人挖損被上訴人之
    電纜線編號松竹局六、七十一號電信管線，被上訴人已派員修復，共支付　0.4
    MMX 3200P  FS -STP電纜，每公尺單價一千七百三十一元計算，二百二十公尺，
    價格為三十八萬零八百二十元；四０００Ｄ集合接續子單價五十三元計算， 512
    PC，為二萬七千一百三十六元；被上訴人之員工薪資為二五三九元，人工費，以
    二日計算，共計五千零七十八元；另支付予承包商之工程款為十六萬八千二百十
    元，工料總費合計為五十八萬一千二百四十四元（起訴請求金額為五十四萬三千
    一百六十二元），並提出電信線路遭受損壞修復工程費清單、被上訴人八十六年
    六月十一日通（三）字第００二號信網字第八六０七六０一三九六號函及北臺中
    營運處函影本各一件為證，上訴人對此亦不爭執，堪信為真實。故被上訴人請求
    再傳訊證人張勝芳，自無必要，附此敘明。
四、上訴人向臺中市政府承包之系爭工程，已依規定申請取得挖路許可證，有挖掘道
    路許可書影本一份為證。惟施工前為免影響地下埋設管線遭破壞，先由臺中市政
    府召集兩造及相關單位予以協調及會勘，並經被上訴人於協調會上告知有伊埋放
    之電信管線，已據證人即承辦本件業務之台中市政府職員林煒荏於原審證稱「．
    ．之前一、二星期，我們在取得挖路許可時，有通知上開公司開協調會。他們（
    指被上訴人）有說他們有管線，．．」等語甚明（原審卷第三十七頁），且依該
    許可書上之挖掘注意事項第三點載明：『依「市區道路條例」、「台灣省市區道
    路管理規則」及「道路交通標誌標線號誌設置規則」，市區道路地下管線埋設物
    設置圖等有關資料規定辦理，併做好各種安全措施，設置施工標示牌。』，第七
    點規定：『開工前請向左列各管線單位，查詢地下管線位置以維公共設施。Ａ台
    灣中區電信管理局（電話0000000）』。足證台中市政府在前開協調會當
    日，被上訴人已告知系爭工程之施工地點有電信管線，依上開許可書，上訴人於
    開工時應先確定管線位置再施工，且倘若有疑問，亦應再通知被上訴人派員到場
    勘驗，準此，始得謂上訴人已盡其注意之義務，惟上訴人並未舉證其有再查詢、
    會勘之事實，徒以伊依合法程序申請施工，被上訴人未參加台中市政府於協調會
    後之會勘，事後亦未補送電信路線埋設之相關資料，遽以無管線視之，而逕行開
    始施工，其因此導致被上訴人之管線之受有損害，及該電纜線外部以水泥構造物
    保護，挖掘道路具係以機械為之，待發覺該管線時，已係破壞之時，不可推諉過
    失於伊，而抗辯伊無過失云云，自無可採。且上開管線之受有損害與上訴人之僱
    工挖掘所致有直接因果關係，故上訴人應負過失責任。上訴人另指稱：被上訴人
    接獲通知到達現場後，其所提供之管線圖位置，竟然距離現場相差十公尺，並舉
    電信線路設施遭受損害會勘簽證單內之上訴人公司職員吳昱成與被上訴人公司職
    員陳建利所簽意見書為證，然此部份縱然屬實，惟仍屬事後之情事，而無解於上
    訴人之上開過失責任。
五、按依市區道路條例第八條規定，擬訂市區道路修築計畫時，應先與必須附設於道
    路範圍內之下水道、自來水、電力、郵政、電信、瓦斯、水圳、提堰、鐵路交叉
    道、公共汽車站等各該事業之主管機關聯繫，取得協議，修築計畫報經核定後，
    各該事業附設於道路範圍內之設施，必須配合道路修築計畫辦理。被上訴人為電
    信之事業單位，依該條例之規定，應有參與協調、配合之義務。查本件上訴人挖
    掘道路經由合法程序向臺中政府申請，有上訴人提出之挖掘道路申請書影本一份
    為證，上訴人在挖掘系爭道路時，為確定埋設管線位置，並有通知兩造及相關單
    位會勘之事實，為兩造所不爭執，惟據證人林煒荏於原審證稱「我是臺中市政府
    員工，代表臺中市政府於八十八年七月十三日通知會勘，並通知欣中瓦斯、自來
    水公司、中華電信、被告（上訴人），但原告（被上訴人）並未到場，其餘都到
    場，我們到現場指界管線位置，有到場的公司都有指界出他們管線的位置，並以
    噴漆作記號。中華電信（即被上訴人）沒有到場，我們就視為沒有他們的管線，
    ．．」（原審卷第三十七頁），於本院準備程序中亦證稱「．．系爭工程在申請
    挖路前的協調會，被上訴人有參加，許可以後，現場會勘時，被上訴人沒有參加
    ，也沒有提出管線圖。」，「第一次來府內協調時，該路段每個單位都有管線，
    所以才請他們來協調。但是我們不知道管線位置，所以必須各單位都到現場來指
    界。現場會勘指界時，我有在場，因為被上訴人沒有到場，所以中華電信（即被
    上訴人）的管線位置就沒有漆作記號，而上訴人施工的管線位置及深度圖都有給
    有管線各單位，所以被上訴人沒有到現場指界，我們就認為開挖的管線對他他們
    原有管線沒有影響，所以就沒有再通知了。」等語（本院卷第一一六至一一八頁
    ）。被上訴人並未到場會勘之事實，亦為被上訴人所自承，並有臺中市政府函覆
    本院所附會勘通知、會勘簽到簿、工程協調會議紀錄各一份，及臺中市政府於九
    十年元月三十日函覆明法聯合律師事務所函正本一份可稽。被上訴人雖辯稱證人
    林煒荏所證有偏袒包商（即上訴人）云云，但未舉證證明有何偏袒之情形，是其
    上開抗辯不可採。從上可悉，上訴人要開挖系爭道路為具體確定自來水、電線、
    電信等各單位埋設管線之位置，除了上開各單位於協調會上陳述外，尚須到現場
    會勘確定各單位埋設管線之位置，以免遭誤挖破壞。惟被上訴人明知確定管線位
    置是屬其職責，且影響其權益至鉅，竟疏未到場指界，顯亦有過失，彰彰自明。
    雖被上訴人以臺中市政府曾通知伊會勘，此乃事實通知，非屬行政處分，伊之承
    辦人員該日因另有要事，無法參加會勘，且與市府承辦人員以電話連繫，說明該
    日無法到場，施工中如有遇舊管道阻礙，應通知被上訴人前往確認云云，惟未舉
    證以實其說，且被上訴人為公司組識，權責人員間並非不可相互代理，竟推拖有
    事即不參與，自有未洽，且縱依被上訴人所辯伊有要事，無法於臺中市政府所約
    定之八十八年七月十三日上午十時到場會勘，然本件上訴人係於同月二十日始開
    挖，其間尚有數日，惟事後，被上訴人亦未舉證證明有補提埋設電信管線相關資
    料給上訴人或臺中市政府參辦，益見其亦有過失。
六、被上訴人又謂臺中市政府核准之挖掘道路許可書所載之挖掘地點是「北屯路、進
    化路」，而上訴人挖損電纜之地點為「北屯路、進化北路口」，非在原核准許可
    挖掘之地點，違反台中市○○道路埋設管線管理辦法第八條之規定，伊應無過失
　　；及現場有孔蓋，可看出有埋設電信管線云云，惟上訴人挖斷系爭管線後，被上
　　訴人所提出之現場圖（原審卷第五十六頁）所示核對，被上訴人所指之上訴人挖
　　損電纜之地點為「北屯路、進化北路口」與臺中市政府核准上訴人開挖之地點為
　　「北屯路、進化北路口」，並無不同。且所指人孔蓋分別在進化路與北屯路上兩
　　側，從而，就上訴人辯稱開挖現場並有人孔蓋可以看出有電信管線，為不可採。
　　且上開二人孔蓋之距離是否接近施工現場、及是否有警示帶表示，即為被上訴人
　　所埋設，自有向上訴人告知之義務，其疏未告知，為與有過失。
七、上訴人又抗辯本件系爭工程向台中市政府承包後，依規定申請取得挖路許可證，
    原屬善意第三人，被上訴人未盡事前告知之責，致發生事故，造成本工程施工中
    發生停工狀態，工程無法正常運作，蒙受損失如機具、工地安全維護，工期延誤
    之財力損失計有十五萬三千五百元之損失，其責任及損失應由被上訴人自行負責
    並賠償損失，並主張抵銷等語，並提出工程估價單一紙為證，惟為被上訴人否認
    該估價單之真正，且上訴人僅提出估價情形，實際是否有損失，並未舉證以實其
    說。是上訴人就此部分，主張抵銷，即屬無據，不應准許。
八、按因故意或過失不法侵害他人之權利者，負損害賠償責任，民法第一百八十四條
    定有明文，另受僱人因執行職務，不法侵害他人之權利者，由僱用人與行為人連
    帶負賠償責任，民法第一百八十八條第一項前段亦定有明文。又因修建房屋、道
    路、溝渠、埋設管線或其他事故損害電信設備者，應負賠償責任；及因修建房屋
    、道路、溝渠、埋設管線等工程或其他事故損害電信設備設施者，應負責償還修
    理所需工料費用，電信法第四十五條第二項及交通部訂定之電信線路設置維護遷
    移及租桿掛線規則第二十一條前段亦分別明定。惟依民法第二百十七條第一項規
    定「損害之發生或擴大，被害人與有過失者，法院得減輕賠償金額或免除之。」
    ，而重大之損害原因，為債務人所不及知，被害人不預促其注意或怠於避免或減
    少損害者，為與有過失。本件損害之發生，被上訴人既與有過失，已如前述，上
    訴人主張應予過失相抵，為有理由。本院衡量兩造之過失程度，上訴人過失責任
    較重，被上訴人較輕，認為過失責任應由上訴人負擔三分之二，被上訴人負擔三
    分之一。從而，被上訴人依上開規定，請求上訴人應賠償被上訴人五十四萬三千
    一百六十二元，並自八十八年十二月一日起至清償日止按週年利率百分之五計算
　　之利息，其中有理由部分為三十六萬二千一百零八元本息，原審就此部分為被上
　　訴人勝訴之判決，核無違誤。上訴人上訴論旨指摘原判決此部分不當，求為廢棄
　　，非有理由，應予駁回。至超過前開有理由部分之請求，即屬無據，不予准許，
　　原審就此部分為被上訴人勝訴之判決，尚有未洽，上訴論旨指摘原判決此部分不
　　當，求為廢棄，為有理由，爰改判如主文第一、二項所示。
九、本件事證已臻明確，兩造其餘主張陳述及所提之證據，與判決結果不生影響，均
    毋庸一一論述，附此敘明。
十、據上論結：本件上訴為一部有理由，一部無理由，依民事訴訟法第四百五十條、
    第四百四十九條第一項、第七十九條但書，判決如主文。
中　　　華　　　民　　　國　　九十一　　年　　　十　　　月　　 十六　　 日
~B1民事第七庭審判長法　官　簡清忠
~B2　　　　　　　　法　官　陳賢慧
~B3　　　　　　　　法　官　盧江陽
右為正本係照原本作成。
不得上訴。
~B　　　　　　　  書記官　康孝慈
中　　　華　　　民　　　國　　九十一　　年　　　十　　　月　　 十七　　 日
                                                                        Ｈ
